臺灣屏東地方法院刑事裁定　　　　　　　 96年度聲判字第7號
聲　請　人　乙○○
代　理　人　陳彥勝律師
被　　　告　甲○○
上列聲請人因被告妨害名譽案件，不服臺灣高等法院高雄分院檢
察署檢察長駁回再議之處分（96年度上聲議字第416 號），聲請
交付審判，本院裁定如下：
    主  文
本件交付審判。
    理  由
一、按告訴人不服上級法院檢察署檢察長或檢察總長認再議為無
    理由而為駁回之處分者，得於接受處分書後10日內委任律師
    提出理由狀，向該管第一審法院聲請交付審判，刑事訴訟法
    第258 條之1 定有明文。本件聲請人乙○○以被告甲○○涉
    犯公然侮辱罪嫌，向臺灣屏東地方法院檢察署檢察官提出告
    訴，因不服該署檢察官以95年度偵字第5171號不起訴處分而
    聲請再議後，復經臺灣高等法院高雄分院檢察署檢察長以再
    議無理由，於民國96年3 月27日以96年度上聲議字第416 號
    駁回再議，並於96年3 月30日送達予聲請人，業經本院依職
    權調取前述偵查卷證核閱無訛，聲請人於96年4 月9 日委任
    陳彥勝律師並提出本件交付審判之聲請，核與前開規定之程
    序相符。
二、次按，法院認為交付審判之聲請有理由者，應為交付審判之
    裁定；法院為前項裁定之前，得為必要之調查，刑事訴訟法
    第258 條之3 第2 項後段、第258 條之3 第3 項著有規定。
    茲刑事訴訟法關於告訴人得向法院聲請交付審判制度之規定
    ，係參考德日立法而增訂，目的係就檢察官起訴裁量權以制
    衡，於貫徹檢察機關內部檢察一體之原則之內部監督機制外
    ，增設檢察機關以外之監督機制，使告訴人於不服上級檢察
    署之駁回處分者，得向法院聲請交付審判，由法院介入審查
    ，提供告訴人多一層救濟途徑（刑事訴訟法第258 條之1 立
    法理由參照），乃其規定既在強制告訴人循檢察機關內部之
    監督機制救濟而無效果後，始聲請由法院行使最終審查權，
    並促使檢察機關內部審視其不起訴處分是否妥當，則條文雖
    賦予法院於准駁告訴人交付審判之聲請前，得依同法第258
    條之3 第3 項規定為「必要之調查」，其範圍仍應以審酌告
    訴人指摘不利於被告事證而未經檢察機關詳為調查、斟酌，
    或不起訴處分書所載理由與事實不符，或違背經驗法則、論
    理法則及證據法則者為限，方符其制衡檢察官起訴裁量權之
    立法意旨，合先敘明。
三、本件聲請意旨、臺灣屏東地方法院檢察署檢察官原不起訴處
    分及臺灣高等法院高雄分院檢察署檢察官駁回再議處分意旨
    各如附件聲請狀、處分書所示，於茲不贅。聲請人原告訴意
    旨以被告甲○○於95年6 月間為屏東縣佳冬國中家長會委員
    ，聲請人乙○○及其當時甫新婚之夫婿李明正（2 人均為再
    婚）依序為該校學務主務、校長，被告甲○○於95年6 月25
    日上午11時30分在屏東縣佳冬鄉○○路2 號之佳冬鄉公所出
    席由鄉長主持，為討論該校學生外流嚴重、學測成績不佳等
    問題而召開之「搶救佳冬國中校務說明會」中，曾當現場約
    百餘與會人員之面，發言對校長即聲請人之夫李明正說及「
    天上掉下來有時候不是禮物，可能是鳥屎」等語，除據被告
    甲○○於警、偵詢中自承、證人李明正於偵查中結證綦詳外
    ，並有開會通知單、戶籍資料在卷可稽，應堪採信。原不起
    訴處分及駁回再議處分以被告甲○○前開行為尚不涉及公然
    侮辱罪嫌之理由雖以：(一)被告發言時並未指名道姓何人為鳥
    屎。(二)其用語非絕對肯定詞。(三)在場證人王啟敏（佳冬鄉鄉
    民代表）證稱被告當時講話之用意在希望學校把校務辦好，
    用意是好的。惟：
  (一)按刑法第309 條第1 項規定公然侮辱罪之構成要件，係指行
    為人於特定或不特定多數人得以共見共聞之狀態下，對他人
    為侮弄辱罵之行為，其所發言論侮辱之對象僅需為特定人或
    可得推知之人即為已足，並不以其行為時形式上對話或聆聽
    其陳述之人，或具體指明所指對象之姓名為限（司法院37年
    1 月10日院解字第3802號解釋意旨參照）。前揭關於「天上
    掉下來…」之比喻語法，除據被告甲○○於警詢中自承係因
    聯想到前立法委員鄭余鎮之事，欲藉以引喻老夫少妻之婚姻
    關係外，依當時一般人就社會時事背景之認知，亦均可理解
    係藉該著名公眾人物事件之當事人用語，比喻新（再）婚男
    女就彼此婚姻互動關係所生之主、客觀評價。今告訴人於事
    發當時，適與被告發言對象處於新婚，且男女均屬再婚之狀
    態，既據被告甲○○陳明其事前已為報紙所載，並有95年6
    月20日中國時報剪報1 份附卷可稽，自為在場公眾所已知之
    事項，是被告甲○○引述之方式，就一般客觀聽聞之人均可
    理解其所言係在評論發言對象即該校校長李明正與新婚配偶
    間之婚姻角色價值關係，所影射者顯已特定為聲請人乙○○
    ，不因發言內容未具體指名道姓而受影響。
  (二)前揭時地被告甲○○等人出席與會之會議主題，既在討論佳
    冬國中學生流失等興學相關事項，依其議題，與會者就校長
    即聲請人之夫李明正相關部分應討論者，充其量僅在其執行
    職務相關範圍興弊事項作為之當否與期許，與其個人婚姻幸
    福與否、配偶是否賢淑等私人情感關係，原無關涉。苟令被
    告甲○○果能證明其對該校校長即聲請人之夫李明正發言主
    旨，意在表達其主觀上認為校長於職務上作為已受家庭成員
    關係所左右、影響而欲予建言，其評論、指摘之標的，亦應
    為校長處事之方式及態度，要無進而對其配偶個人之人格、
    就其婚姻扮演之角色價值妄加評斷之必要。
  (三)又被告甲○○藉天上掉下之物所比擬之人，既為其發言所指
    對象之配偶，不論該人之能力、性格及社會評價地位如何，
    均無礙茲為具備特定人格屬性主體之事實，原無庸質疑，亦
    不容抹煞，就具體屬性之認知上，猶不可能與鳥類之排泄物
    發生混淆，況聲請人乙○○不僅客觀上為具備獨立人格之主
    體，並為人師表，擔任公立國民中學學務主任一職，具有相
    當之社會地位及評價，主觀上猶為被告甲○○就讀該校子弟
    之授業師尊，其人格尊嚴自無不受尊重、保障之理，凡此自
    為被告甲○○依卷附警詢年籍資料為52年出生，時年43歲，
    受有大學畢業教育程度，並從事金融相關以服務人群為內容
    行業之人，依其智識能力、生活經驗所知之甚詳者，然其既
    不可能將具有人格屬性之對象誤認為鳥屎，卻仍在形式上藉
    不確定之語法將二者相提並論，甚至混為一談，依其陳述內
    容，就一般具有文意邏輯理解能力之人均能明悉其所言無異
    直述「某『人』不見得是『禮物』，也可能是『鳥屎』」，
    顯係藉該等不具人格屬性之污穢棄物以為比擬之方式，戲謔
    、貶抑他人之人格尊嚴，自不因其用語形式上係所謂非絕對
    肯定詞，甚或藉模稜、疑問之語法表述而有異。
  (四)另就立證部分，原不起訴處分及駁回再議處分雖援引證人王
    啟敏於偵查中之證言為其評斷被告甲○○所言在主觀上欠缺
    公然侮辱犯意之依據，然就刑事證據法則，證人既係以其親
    身之經歷或見聞為證據之方法，茲以證人王啟敏於偵查中之
    證述內容，除提出其個人主觀判斷之結論外，並未就所稱當
    時聽聞之前後內容具體陳述供檢察官判斷，乃原不起訴處分
    及駁回再議處分逕依證人王啟敏本於個人評價、判斷之結論
    ，即以被告當時講話之用意在希望學校把校務辦好，用意是
    好的為由予以不起訴處分，其立證方式，已有可議，遑論被
    告甲○○與聲請人乙○○、李明正夫婦既不相識，苟以其為
    年逾強仕之大學畢業高級知識分子，並以從事金融相關服務
    人群行業而參與社會共同生活多年之人，就文字、辭藻之理
    解、運用，口語對話之思考、組織能力，於討論他人工作成
    效之公開會議中，對於非熟識之人竟然藉指稱對方配偶可能
    為鳥屎之方式以表達良善用意，顯亦與一般經驗法則大相逕
    庭。
四、綜上所述，原不起訴處分及駁回再議處分認定被告甲○○前
    揭客觀上足以貶損、減低聲請人社會地位及評價之行為，於
    主觀並無公然侮辱之犯意，即就其行為係在特定或不特定多
    數人得以共見共聞之情況下對聲請人為侮弄辱罵欠缺認識及
    意欲，該依據之理由，既有上開異於經驗法則、論理法則及
    證據法則處，其據以為被告不起訴處分及駁回再議之處分，
    即難謂洽，揆諸前開說明，本件交付審判之聲請，自應認為
    有理由，應予准許。
五、依刑事訴訟法第258 條之3 第2 項後段，裁定如主文。
中　　華　　民　　國　　96　　年　　4 　　月　　24　　日
                  刑事第二庭　審判長法　官　羅森德
                                    法　官　蘇碧珠
                                    法　官　陳松檀
以上正本證明與原本無異。
如不服本裁定應於收受送達後五日內向本院提出抗告書狀敘述抗
告之理由抗告於臺灣高等法院高雄分院。
中　　華　　民　　國　　96　　年　　4 　　月　　19　　日
                　　                書記官  林祥玉
